臺灣士林地方法院刑事判決　　　　　　　 93年度易字第988號
公　訴　人　臺灣士林地方法院檢察署檢察官
被　　　告　丙○○
選任辯護人　林財生律師
上列被告因詐欺案件，經檢察官提起公訴（92年度偵續一字第26
號），本院判決如下：
    主  文
丙○○無罪。
    理  由
一公訴意旨以：被告丙○○為天固有限公司（下稱天固公司）之
  前負責人，天固公司於民國83年2 月間，變更負責人為被告丙○○之配偶賴梓堂（另為不起訴處分），迄84年初，天固公司
  因經營不善而結束營業，被告丙○○遂於84年5 月間到丁○○
  、賴俊源（二人所涉詐欺及偽造有價證券犯行，現為臺灣高等
  法院審理中）夫妻2 人所經營之源技企業有限公司（下稱源技
  公司）及天人電子有限公司（下稱天人公司）擔任會計，負責
　替丁○○處理公司與銀行往來及公司資金調度事宜。緣丁○○
  、賴俊源夫妻自84年9 月間起，在告訴人甲○○臺北市○○路
  30巷177 弄36號住處，以其公司須擴充資本為由，陸續以公司
  之客票向告訴人甲○○借款，嗣丁○○、賴俊源交付之客票均
  因列為拒絕往來而不獲兌現。丁○○為順利向告訴人甲○○借
  款，乃於84年8 月至同年11月之期間（時間分別如附表一、三
  所載之發票日期）至被告丙○○當時位於臺北市○○區○○街
  72巷17弄153 號5 樓之住處與被告丙○○謀議如何詐騙告訴人
  甲○○。被告丙○○明知如附表一編號3、4及附表二之天固公
  司銀行支票及本票帳戶，均已於84年1 月20日遭列為拒絕往來
  戶，亦明知其夫妻與源技公司或天人公司並無債權債務關係，
  竟與丁○○基於共同意圖為自己不法所有之概括犯意聯絡，由
  被告丙○○簽發如附表一及附表三之支票，並交付如附表二之
  空白支票、本票及印章（戶名均為天固公司）給丁○○用以調
  現週轉。嗣丁○○在不詳時地偽刻印章，蓋用在附表二之支票
  、本票上，冒名偽造支票，並先後交付告訴人甲○○，除用以
  清償舊債外，並另再借款。屆期丁○○為掩飾其偽造前開支票
  、本票之犯行，於84年11月28日前即藉詞先行向告訴人甲○○
  索還，嗣告訴人甲○○向銀行查詢前揭支票退票之原因，始知
  受騙。因認被告丙○○涉犯刑法第339條第1項之詐欺罪嫌。
二按犯罪事實應依證據認定之，無證據不得認定其犯罪事實。又
  不能證明被告犯罪者，應諭知無罪之判決，刑事訴訟法第154
  條、第301 條第1 項分別定有明文。又事實之認定，應憑證據
  ，如未能發現相當證據，或證據不足以證明，自不能以推測或
  擬制之方法，為裁判基礎（最高法院40年臺上字第86號判例參
  照）。再告訴人之告訴，本以使被告受刑事訴追為目的，故其
  陳述是否與事實相符，自應調查其他證據，以資審認，苟其所
  為攻擊之詞，尚有瑕疵，則在此瑕疵未予究明以前，即不能遽
  採為斷罪之基礎（最高法院69年臺上字第1531號判決參照）。
  再按刑法第339 條第1 項之詐欺罪，須行為人施用詐術，致他
  人陷於錯誤而為財物之交付始可，如行為人並未施用詐術，或
  其所用方法不能認係詐術，亦不致使人陷於錯誤，即均與該條
  之構成要件有間（最高法院46年度臺上字第260 號判例參照）
  。又刑事被告依法不負自證無罪之義務，故在別無積極證據之
  情形下，自難違反刑事訴訟法第154 條之規定，以被告單純債
  務不履行之狀態，推定被告自始即有不法所有之意圖而施用詐
  術。
三查公訴人認被告丙○○涉犯上開犯行，無非係以證人乙○○、
  丁○○之陳述、告訴人甲○○之指訴，及如附表一、二、三所
  示相關銀行公文欄所示之公文、如附表一、二所示之票據影本
  、賴俊源於84年11月30日出具之切結書及本票、臺灣臺北地方
  法院85年度裁全字第673 號、第465 號裁定影本、賴梓堂對附
  表一編號6 、7 支票之撤銷付款委託資料、天固公司登記事項
  等為據；訊據被告丙○○固不否認前為天固公司之負責人，嗣
  天固公司變更負責人為其夫賴梓堂，迄84年初，天固公司因經
  營不善結束營業，伊即於84年5 月間至丁○○、賴俊源所經營
  之源技公司及天人公司擔任會計職務，並於84年7 、8 月起至
  同年10月間陸續將如附表一、二、三之支票借給丁○○，所借
  附表二之支票為空白票據，並未填寫發票人、金額、發票日，
  另天固公司如附表一、二所示帳戶之支票，確於附表一、二所
  示之時間被列為拒絕往來戶等情不諱，惟堅決否認上開犯行，
  辯稱：因丁○○說要沖帳，故向我借票，我即先後借如附表一
  、三所示之票，又因丁○○常向伊借票，且有很多帳要沖，故
  向伊借如附表二所示付款銀行、帳號及票號之空白票，並交付
  天固公司之公司章及負責人賴梓堂之章予丁○○。伊並不認識
  告訴人甲○○，對丁○○向甲○○借錢之事，伊亦不知情，另
  借支票給丁○○時，有告訴其部分支票已拒絕往來等語。
四查如附表一、三所示之支票，為被告自84年7 、8 月起至同年
  10月間止陸續借予丁○○，丁○○並於84年8 至11月間陸續持
  之交予告訴人甲○○，其中如附表一編號3 、4 所示，發票人
  為天固公司（負責人賴梓堂），付款人為華南商業銀行龍江分
  行，帳號第443-0 號之支票帳戶，於84年1 月20日已列為拒絕
  往來戶等情，業據被告自承在卷，核與證人丁○○、甲○○於
  本院證述相符，並有如附表一所示之支票影本（卷宗位置請參
  附表一所載）、華南商業銀行龍江分行87年2 月24日華龍存第
  30號函（卷宗位置請參附表一所載）、本院核對告訴人甲○○
  所提如附表三所示支票之勘驗筆錄（附於94年12月16日審理筆
  錄頁13）在卷可參，足以認定。
五次查被告另借如附表二所示付款銀行、票號、帳號之空白支票
  及空白本票予丁○○，該等帳號戶名均為天固公司，且附表二
  編號1 ～6 之帳戶於84年1 月20日台公字第0004號公告為拒絕
  往來戶一情，除據被告供承及證人甲○○證述在卷外，並有寶
  島商業銀行87年3 月26日寶銀業營字第870204號函、台灣中小
  企業銀行87年3 月31日東北字第00908 號函、萬泰商業銀行城
  東分行87年4 月2 日泰城東字第130 號函、華僑銀行民生分
  行87年4 月1 日僑銀生字第28號函、彰化商業銀行東台北分
  行87年4 月15日彰東北字第875 號函、臺北銀行松南分行87年
  1 月8 日北銀松南服字第0033號函、臺北銀行松南分行93年11
  月2 日北銀松南服字第9360012400號函附卷可考。而上開附表
  二所示帳戶為天固公司之支票、本票，其發票人卻分別為李財
  連、喬裕企業有限公司（負責人為陳添安）、鈺勝貿易有限公
  司（負責人謝政堯）、金達利實業股份有限公司（負責人何玉
  鴻）、后群貿易有限公司（負責人曾傳書），而非天固公司等
  情，除據被告自承在卷及證人甲○○證述在卷外，並有如附表
  二編號1 至6 之票據在卷可參。另經查並無李財連之年籍、住
  址，故是否確有其人，無從查證，亦無后群貿易有限公司之登
  記資料，亦經臺灣高等法院於承辦丁○○、賴俊源被訴偽造有
  價案件審理時（審理案號：87年度上訴字第3305號）向台灣省
  政府建設廳承辦人陳美鳳查詢明確，有該院87年10月19日刑事
  案件審理單之記載附於該案卷可稽，而證人謝政堯、陳添安均
  亦於該案審理時到庭否認有簽發如附表二所示支票之情事，且
  均供稱：支票上印章非其等所有。又證人謝政堯、陳添安與被
  告丙○○，及該案被告丁○○、賴俊源等彼此均互不認識，為
  其等相互供述一致，證人何玉鴻屢經該院傳拘未獲，無從獲其
  陳述，然被告丙○○及丁○○、賴俊源均供稱：不認識何玉鴻
  等語，則證人何玉鴻自不可能簽發如附表二所示之支票（此上
  均經本院調借上開卷宗核閱無誤），足徵附表二所示之支票、
  本票均屬冒用上開發票人名義而偽造之票據甚明。今證人丁○○於本院雖證稱：被告丙○○借其附表二所示之空白票時，發
  票人部分已蓋好章，只有金額及日期空白，伊並無偽刻印章，
  自行填寫發票人云云，被告則辯稱：借附表二之票給丁○○時
  ，發票人、金額及發票日欄均空白，除交付空白票據外，並交
  付天固公司之大、小章予丁○○等語，二人說法不一，然查證
  人丁○○於本院證稱：向被告丙○○借附表一至三之票據並未
  給付被告報酬等語，則被告丙○○交與丁○○如附表二所示之
  票據，既未向丁○○收取任何代價，衡情被告僅有普通朋友之
  情，殊無可能先行偽刻印章，偽造如附表二所示之票據再交予
  丁○○，甘冒連續偽造有價證券之重罪危險，實難認被告有偽
  造上開票據之犯罪動機或行為。又被告原係丁○○聘僱之會計
  ，丁○○亦知被告前之公司為天固公司，其夫為賴梓堂（業據
  證人丁○○於本院陳明）。丁○○向被告借票時知悉附表二該
  支票、本票之發票人為天固公司、被告或其夫賴梓堂，故而丁○○於被告持交上開票據時，倘該票據蓋用上開丁○○不熟悉
  之發票人章，而非天固公司、丙○○或其夫賴梓堂之印鑑，依
  一般常理推斷，丁○○理應即時發現，詎丁○○竟未發現而將
  之交付告訴人，核與常情不符。是證人丁○○上開所證被告借
  伊支票之時，發票人欄以偽蓋有上開發票人印章云云，尚難採
  信。參酌天固公司上開帳戶早於84年1 月20日已列為拒絕往來
  戶，倘發票人蓋用天固公司之印鑑，一經提示後，即發現其已
  遭拒絕往來，必不能續以該天固公司票據借款或換票，足徵應
  係丁○○為順利借款而偽造如附表二所示之支票、本票先後交
  付告訴人甚明。是如附表二所示之支票，應非被告偽造，當堪
  認定。
六如前述，如附表一、三所示之票據，及如附表二付款銀行、帳
  號、票號，而發票人、金額、發票日均空白之票據為被告自84
  年6、7月間陸續借予丁○○，丁○○再交予告訴人甲○○，茲
  有疑問者乃被告是否知丁○○將前述票據交予告訴人甲○○？
  若知之，被告是否知丁○○上開票據給告訴人甲○○之目的，
  倘被告知之，被告與丁○○是否有共同詐欺之犯意，經查：
  (一)被告原為天固公司之負責人，天固公司於83年間變更負責人
    為被告之夫賴梓堂，84年1 月間天固公司因經營不善，其支
    票存款帳戶被公告為拒絕往來戶，旋即結束營業，被告經人
    介紹而於84年5 月間至賴俊源、丁○○經營之源技公司及天
    人公司擔任會計，後於84年7 、8 月起至同年10月間止，陸
    續借前開票據予丁○○等情，為被告自承在卷，核與證人丁○○、賴俊源所述大致相符，並有如附表一、二所示有關天
    固公司前述支票存款帳戶於84年1 月20日列為拒絕往來戶之
    銀行公文及天固公司登記資料在卷可參，堪予認定。查被告
    與丁○○、賴俊源僅為雇主、員工之雇用關係，因被告經營
    之天固公司於84年間經營不善結束營業，而於84年5 月間至
    丁○○、賴俊源任負責人之公司任職，是雖被告於源技公司
    及天人公司擔任會計職務，惟於其84年5 月任職至其84年7
    、8 月至10月間出借前述之票予丁○○時，期間僅約5 個月
    ，於此5 個月之期間，被告是否能完全清楚源技公司及天人
    公司狀況，而知源技公司及天人公司已經濟拮据，若向外借
    款並無資力還款？實不無疑問。況公司無足額之資金，需向
    外貸款經營，本為事理之常，而源技公司及天人公司於被告
    出借前述票據期間，仍正常經營，是被告縱因擔任會計而知
    源技公司及天人公司常向他人取得金錢奧援，亦難憑此而推
    認被告知源技公司及天人公司財務狀況惡劣，若向外貸款，
    絕無資力還款。雖依證人乙○○於偵查中結證稱：伊於79、
    80 年 間任職飛利浦公司時，與源技公司及天人公司有業務
    往來，斯時源技公司及天人公司均開公司支票及匯款方式支
    付貨款，交易金額上千萬元，數年來均有兌現，在82年伊離
    職後，源技公司及天人公司才發生退票事宜，賴俊源曾稱其
    公司財務發生困難，找被告當公司之財務顧問，由被告負責
    和銀行間融資往來等語（參第15602 號偵卷頁107 反頁），
    可悉自82年間起，源技公司及天人公司開始發生退票事宜，
    財務狀況發生困難，嗣請被告任源技公司及天人公司財務顧
    問，負責和銀行間融資往來，縱如此，然依前述，仍難以被
    告知源技公司及天人公司財務發生困難，即知源技公司及天
    人公司向外貸款時，並無還款之意。
  (二)查丁○○、賴俊源夫妻分別任負責人之天人公司及源技公司
    ，自70餘年間起，即陸續向告訴人甲○○調借現金，迄84年
    底止，源技公司及天人公司陸續借款7,500 萬元等情，業據
    證人甲○○證述在卷，堪認告訴人甲○○與賴俊源、丁○○
    分別任負責人之源技公司及天人公司自70餘年間起即有借貸
    往來，迄至84年間。證人丁○○於本院審理時證稱：通常另
    給甲○○1 張較其前持有伊交付票面金額更多之支票，後面
    該張票除換回原交付予甲○○之票外，並另借溢原支票面額
    之金額等語，然證人丁○○於本院另證稱：拿被告之票給甲○○亦應係前述情形等語，由其證詞，堪認丁○○尚不能確
    定拿附表一至三之票據予甲○○時，是否除換回原先之票據
    外，另外再行借款，及借款之具體金額？而證人甲○○於本
    院審理時則結證稱：丁○○拿起訴書附表一至三之支票給我
    ，有些係換票，有些是借錢，我無法分清楚等語，則依證人
    甲○○前述證詞，堪認丁○○持附表一至三之票予甲○○時
    ，亦非全部均另為借款，有部分係換回丁○○原交付予甲○○之票據至明。則丁○○持向被告所借之票向甲○○換回原
    先之票，雖可認定，惟尚難認尚有另行借款事實，則丁○○
    就此部分既未因而獲取財物，自難論以詐欺罪刑。雖證人即
    甲○○之夫繆復華於臺灣高等法院87年度上訴字第3305號審
    理丁○○、賴俊源偽造有價證券案件中證稱：丁○○、賴俊
    源持票據向告訴人甲○○借款，都在票據到期前，就將原先
    之票換回，再換1 張更大面額之票，後面之票一方面清償前
    面之債務，一方面再另借金額等語，然查源技公司及天人公
    司與甲○○借貸往來已久，丁○○、賴俊源交付予甲○○之
    票據張數甚鉅，繆復華之記憶自非清晰，且丁○○係與告訴
    人甲○○接洽，最清楚上開借款事宜者當為甲○○，是繆復
    華前述所言，尚難認與事實相符。
  (三)就被告是否有持附表一至三之票據向告訴人甲○○借款乙情
    ，證人即告訴人甲○○先後陳稱：票據有時是被告及丁○○
    一起拿到我家，在84年下半年，有時是賴俊源拿來云云（參
    第89號偵卷頁20）、（問被告丙○○有無單獨拿之票給妳？
    ）丁○○每次都說會計丙○○在外面，要不要請她進來云云
    （參第89號偵卷頁20）、借錢是丁○○拿支票來，被告跟她
    一起來云云（參第89偵卷頁57、第26號偵卷頁44）、丁○○
    拿支票向我借錢時，被告在場（臺灣高等法院87上訴第3305
    號卷頁28）、（被告有無與丁○○一起去找你借款？）被告
    常開車載丁○○來我家，但被告沒有進來我家等語（參本院
    94年12月7 日審理筆錄），其所述不一，惟證人丁○○於本
    院則證稱：向告訴人甲○○借錢，幾乎都是我自己去，有時
    我先生也會去，被告有1 、2 次載我至門口等語（參本院前
    述筆錄），參諸證人甲○○為告訴人，其本欲使被告受刑事
    追訴，是其所述尚難遽採，應認被告未曾單獨持票予告訴人
    甲○○，雖曾駕車載丁○○至甲○○處，惟被告並未隨同丁○○進入甲○○住處，僅係在門外候甲○○至明。查被告既
    未陪同丁○○進入甲○○住處，則丁○○持附表一至三所示
    之票據，如何向甲○○借款，自非被告可得而知，又雖丁○○持交甲○○如附表二之支票係偽造之票據，然被告並未參
    與，亦不知丁○○偽造上開票據，是亦難以丁○○交付偽造
    如附表二所示之票據予甲○○，即令被告成立詐欺之犯行。
  (四)按記名匯票發票人有禁止轉讓之記載者，不得轉讓、背書人
    於票上記載禁止轉讓者，仍得依背書而轉讓之。但禁止轉讓
    者，對於禁止後再由背書取得匯票之人，不負責任，票據法
    第30條第2 、3 項定有明文（列於票據法第2 章匯票第2 節
    背書章節），而票據法第2 章第2 節關於背書規定之第30條
    於本票、支票均準用之，票據法第123 條、第144 條分別定
    有明文。查被告借予丁○○如附表一、三所示之票，及附表
    二所示付款銀行、帳號、票號之空白票據，其上均有「禁止
    背書轉讓」之字戳，附表一並有受款人為源技公司之記載等
    情，業據證人甲○○於本院審理時證稱：丁○○給我的票，
    都是禁止背書轉讓之票等語，及如附表一所示、附表二編號
    1 ～6 所示之票據影本在卷可參，足悉被告借予丁○○之票
    據，均為禁止背書轉讓之票據，揆諸前開規定，該等票據即
    不得轉讓，縱將之背書轉讓，上開票據之發票人天固公司、
    賴梓堂、被告對於其後由背書取得票據之人，並不負責。是
    倘被告於丁○○向其借前述票據時，有告知係要資為借款使
    用，以被告曾為天固公司之負責人，又任源技公司及天人公
    司會計職務，對票據法之上開規定自知之甚明，其既同意出
    借，衡情，應不會於票據上記載「禁止背書轉讓」，惟被告
    卻在每張出借予丁○○之票據，含空白票據均記載背書轉讓
    ，顯見被告應無讓丁○○背書轉讓該票據之意，是被告辯稱
    ：丁○○稱要沖帳，方向其借上開各票等語，尚非不可採信
    。雖丁○○、賴俊源以交付予甲○○之票據為禁止背書轉讓
    之票據，無法背書轉讓予告訴人甲○○，而在華南商業銀行
    松山分行，開立源技公司之帳戶予甲○○，該帳戶內之存款
    均歸甲○○所有，使甲○○得將所取得記載受款人為源技公
    司，並禁止背書轉讓之票據存入該帳戶提示等情，業據證人
    甲○○證述在卷，並有丁○○、賴俊源書立之切結書在卷可
    佐（參第1806號偵卷頁31），堪信丁○○、賴俊源得持禁止
    背書轉讓之票據向甲○○貸款，惟並無證據證明被告知悉丁○○、賴俊源與甲○○間有上開協議，自難認定被告因知上
    開協議，故簽發受款人為源技公司，並禁止背書轉讓之支票
    借予丁○○，以向甲○○貸款。
  (五)另因源技公司提示其如附表一編號6 賴梓堂為發票人之支票
    ，遭退票，故被告之夫賴梓堂向臺灣臺北地方法院聲請假處
    分如附表一編號6 、7 之支票，禁止源技公司向付款人為付
    款之提示及轉讓第三人，並向彰化商業銀行東臺北分行申請
    撤銷附表一編號7 之付款委託等情，有附表一編號6 、7 之
    支票影本及退票理由單、臺灣臺北地方法院85年度裁全字第
    673 、465 號民事裁定、彰化商業銀行東臺北分行93年11月
    9 日彰東北字第2489號函在卷可稽（參87年度上訴字3305號
    卷頁238 、239 、第1806號偵卷頁155 ～158 、第26號偵卷
    (一)頁18～26），堪可認定。倘上開票據為被告借予丁○○借
    款，衡情，於該票提示遭退票時，被告之夫賴梓堂應不會聲
    請假處分及撤銷付款委託，被告之夫賴梓堂為上舉，亦堪信
    被告辯稱：因丁○○提示該票，又失所蹤，才由其夫賴梓堂
    撤銷付款委託及假處分等語，應信為實。
七如前所述，被告借予丁○○之票據，均載受款人為源技公司，
  並禁止背書轉讓，其當無讓丁○○將上開票據轉讓他人之意，
  又被告雖曾載丁○○至甲○○住處1 、2 次，然被告均在外等
  候，未曾進入甲○○住處，是被告是否知丁○○持票向甲○○
  借款，又源技公司及天人公司以票據向甲○○借款歷時甚長，
  次數甚多，被告陪同之該1 、2 次是否為丁○○拿附表一～三
  所示之票據向甲○○借款，並無證據足徵，又丁○○究拿上開
  票中何者向告訴人甲○○換票並借款？拿上開票中何者向告訴
  人甲○○換票？告訴人甲○○亦無法究明，而又無證據證明被
  告明知丁○○向甲○○借款時並無還款之能力及意思，自難認
  定被告有詐欺告訴人甲○○之意思及犯行，此外，復查無其他
  積極證據足資證明被告涉犯公訴人所指之犯行，自屬犯罪不能
  證明，應諭知被告無罪之判決。
七據上論斷，應依刑事訴訟法第301 條第1 項判決如主文。
本案經檢察官林聰良到庭執行職務。
中　　華　　民　　國　　94　　年　　12　　月　　30　　日
　　          　　刑事第一庭審判長法  官  雷  雯  華
                                  法  官  王  梅  英
 　　　　　　　　　　 　　　      法  官  江  翠  萍
以上正本證明與原本無異。
如不服本判決，應於判決送達後10日內，向本院提出上訴狀。
                                  書記官  范  淑  芬
中　　華　　民　　國　　95　　年　　1 　　月　　3 　　日
